【裁判字號】    89,判,3689
【裁判日期】    891221
【裁判案由】    綜合所得稅
【裁判全文】
最  高  行  政  法  院  判  決                  八十九年度判字第三六八九號
    再 審原 告  甲○○
    再 審被 告  財政部臺灣省北區國稅局
    代  表  人  林吉昌
右當事人間因綜合所得稅事件，再審原告對本院中華民國八十八年四月九日八十八年
判字第一○○一號判決提起再審之訴。本院判決如左：
    主  文
再審之訴駁回。
再審訴訟費用由再審原告負擔。
    事  實
緣再審原告八十年度綜合所得稅結算申報，再審被告以其漏報取自國防部中山科學研
究院（下稱中科院）之薪資所得計新臺幣（下同）二三二、六二六元，乃核定補徵稅
額一三、九五八元。再審原告不服，就取自中科院薪資所得二三二、六二六元部分，
申經復查結果，未准變更，提起訴願、再訴願，遞遭決定駁回，提起行政訴訟，復經
本院八十八年度判字一○○一號判決駁回在案。茲再審原告又以原判決具有修正前行
政訴訟法第二十八條第一款（即修正後行政訴訟法第二百七十三條第一項第一款）規
定事由提起再審之訴，爰摘兩造訴辯意旨如次：
再審原告起訴意旨略謂：一、鈞院對於同一法律條文之詮釋竟然祇許州官放火，不許
百姓點燈，官民有別：人民固然有納稅之義務，但必須以法律定之，以杜徵、納雙方
之爭議，減少人民的痛苦感，是謂「租稅法定主義」；人民為「權利主體」並非「權
利客體」，是與國家行政權站在平等地位上的，這是先進法治國家行政法的圭臬，不
可替代的主流思想。在傳統的威權政治文化，卻呈現行政法不完備，或是過度保護
行政機關的現象，作出「不教而誅」的錯誤判決。姑不論新的「行政程序法」，已規
範未來行政機關不論是制定行政命令或作成行政處分，都必須尊重人民的參與權。法
律規定，行政機關頒佈行政命令或作成行政處分前，必須讓人民調閱相關文件，表達
意見甚至召開公聽會，必要時還要舉行言詞辯論的法制，何時公佈實施﹖即現今之中
央法規標準法都已略具此一法治思想之雛形，且其為規範憲法與法、法與法之間、法
與命令之間之關係已甚為完備，可謂僅次於憲法的法中之法，是以其第一條「中央法
規之制定、施行、適用、修正及廢止，除憲法規定外，依本法之規定。」可證其效力
。今原告援引其中規定，為自身之權利之保障而興訟，乃是天經地義之事。原告依該
法第十六條「法規對其他法規所規定之同一事項而為特別規定者，應優先適用之。其
他法規修正後，仍應優先適用。」（特別法優於普通法之原則）第十七條「法規對某
一事項規定適用或準用其他規定之規定者，其他法規修正後，適用或準用修正後之法
規。」（法規修正後之適用或準用）第十八條「各機關受理人民聲請許可案件適用法
規時，除依其性質應適用行為時之法規外，如在處理程序終結前，據以准許之法規有
變更者，適用新法規，但舊法規有利於當事人而新法規未廢除或禁止所聲請之事項者
，適用舊法規。」（從新從優原則）等法規相互關係之規範，以無可置疑的主張：「
所得稅法第九十四條第一項『扣繳義務人於扣繳稅款時，應隨時通知納稅義務人，並
依本法第九十二條之規定，填具憑單發給納稅義務人，如原扣稅額與稽徵機關核定稅
額不符時，扣繳義務人於繳納稅款後，應將溢扣之稅款退還納稅義務人；不足之數由
扣繳義務人補繳，但扣繳義務人得向納稅義務人追償之』，第八十九條第二項「扣繳
義務人未履行扣繳義務責任，而有行蹤不明或其他情事，致無從追究者，稽徵機關得
逕向納稅義務人徵收之」的規定，為最有利於納稅義務人，其中尤以「致無從追究者
」為最具關鍵之字眼，蓋中山科學研究院為國家機關，非無從追究者也，容稍後辯正
。復查鈞院11.六十八判字第七六七號：「．．．事業給付利息時，應依規定扣取
稅款，如未扣稅款者，應責令其賠繳。」1.4.六十九年度判字第五號判決要旨：「
．．．營利事業登記所記載之負責人，對於薪資、租金及利息之所得稅，未依法扣繳
，被查覺後，復未於期限內提出申辯，稽徵機關應責令其賠繳未依法扣繳之所得稅款
。」5.12.七十年度判字第三九九號判決要旨：「．．．舞廳支付舞女之鐘點費，如
涉嫌短扣稅款者，應責令舞廳負責人賠繳。」10.七十四年度判字第一五三七號判
決要旨：「．．．利息所得稅扣繳義務人，未依規定扣繳稅款者，應負補繳稅款之責
。（以上諸判決，見行政法院裁判要旨索引彙編第八九八、九○○頁如附件二）等判
決例子，皆可見鈞院以往對民間事業主以所得稅法第九十四條第一項嚴懲的立場，何
以換到行政院、國防部、中山科學研究院等官方老板時，骨氣就沒有了﹖難道這些舞
女、民間企業的員工及利息所得人不是納稅義務人，且更有特權可以變更納稅人納稅
義務順位呢﹖顯然是祇許州官放火、不許百姓點的現代版吧。」亦明顯違反行政法上
「禁反言」之原則。如果民間企業主群起效尤，舉中山科學研究院（事業主為國家，
而非中科院院長或主辦會計）未履行扣繳義務人之義務卻可以免責之事由，同樣不履
行扣繳義務，則稅制另一種崩盤的責任，不是賭氣呈一時之快之判決者所能承擔。由
以上例證，再審原告嚴正的主張以憲法第七條：「中華民國人民，無分男女、宗教、
種族、階級、黨派，在法律上一律平等。」之平等原則及所得稅法第九十四條第一項
、第八十九條第二項之規定為符合稅捐稽徵法第四十八條之三「．．．適用最有利納
稅義務人之法律」之從新從優原則。鈞院有義務撤銷原處分。二、青史留芳，全繫在
諸位評事大人一念之間：「程序正義」是行政法的一項重要原則，在大學課堂及報紙
等媒體上已被討論多時，並已形成一個重要的法則；值此司法改革之際，違背「程序
正義」及「不教而誅」的中科院非軍職員工五年補課稅的平反，就是諸位評事大人名
垂青史最佳機會。蓋蔣經國總統（曾先後任國防部長、行政院長）、嚴家淦總統（曾
任行政院長）、孫運璿先生、俞國華先生、李煥先生、郝柏村將軍（曾任參謀總長兼
中山科學研究院院長、行政院長）、連戰副總統（前任行政院長）等皆擬定執行國防
武器自主研發政策，而涉嫌以「品位加給、技術津貼」為免稅的違法承諾，誘騙這些
國內外高科技人材，竭盡心智，為國研發國防新武器，如劍二陸射、艦射型飛彈等武
器，成果卓著。然而卻導致這些科技人材，人格無端蒙上污點，橫遭稅官以逃漏稅之
罪外相侮辱，名節受損，難以彌補。此可以中科院於民國五十五年成立時，就已有「
品位加給、技術津貼」之給與，直至民國六十八年，由中科院員工具名檢舉未依法納
稅，財政部函請國防部查明給付性質，已經歷十三個寒暑；且國防部更以基於業務機
密之理由無從提供，為證（財政部賦稅署台稅一發第八八一八九四○八四號書函）。
況財政部雖擬具處理辦法，報奉行政院函準予備查，並於同年十一月三十日以台財稅
三八五○一號函復國防部徵免原則，唯行政院、國防部、中山科學研究院基於國防武
器自主研發政策需要，並未示知員工知悉財政部八十五年十二月五日發文台財稅第八
五一九二○八九一號函第三節引國防部八十五年十月九日珍琥字第二五二六號之文【
．．．認定給付員工之科技品位加給暨技術津貼可免納所得稅故未示知員工．．．】
）。且財政部雖發文給國防部後，歷經十四載（民國六十九年至民國八十二年），卻
無進一步具體作為，實在難於令人相信，唯一合理的解釋，就是配合國防部武器自主
研發的政策，而不作為。又財政部稅制委員會復於七十九年、八十三年、八十七年所
編印各版所得稅法令彙編中，分別以10.18.台財稅第七九○七一四三三四號函、8.
台財第八三一六○七六六一號函、9.台財稅第八七一九六五三六六號函（如附
件五、六、七）再三向人民宣示，凡未編入該年度版之「本部及各權責機關所對外發
布舊函示，非經其重行核定，一律不再援引適用」，經遍查其七十九年、八十三年、
八十七各年度版之所得稅法令彙編中皆未列入財政部六十八台財稅三八五○一號函及
行政院台八十四財三七○○七號函，依上開各年度版所得稅法令彙編首揭各函示之意
旨，應為無效之函示，必經各權責機關重新核定後，始重新生效。更可證其為配合國
防武器自主研發政策而採的相對措施。行政院院會議及各權責機關內部之協調、會議
之意見，除非對外正式發佈，否則人民無從知悉，是以國防部、財政部、基於國防武
器自主研發政策之需要，秘而不宣六十八台財稅三八五○一號函，人民自無義務受其
拘束。且中央法規標準法第七條：「各機關依其法定職權或基於法律授權訂定之命令
，應視其性質分別下達或發佈，並即送立法院。」明白規定上述台財三八五○一號及
行政院台八十四財三七○○七號函，應送立法院備查。顯然行政機關未送立法院備查
，便宜行事之心態，更不合本節首揭行政法「程序正義」之原則，故依前開各年度版
之所得稅法令彙編首揭各函示之意旨，行政院及財政部如欲起課中山科學研究院非軍
職員工品位加給或技術津貼之稅賦，必須立刻重新函示，方能起課，否則政府即難脫
「不教而誅」之千古罵名，人民亦將抗爭不斷，陷入混亂不安之局面，合該陳明。三
、中科院非軍職員工補稅事件，明顯牴觸憲法：中山科學研究院是根據動員戡亂臨時
條款第四條戡亂時期本憲政體制授權總統得設置動員戡機構，決定動員戡亂有關大政
方針及第五條總統為適應動員戡亂需要，得調整中央政府之行政機構、人事機構及其
組織所授予總統之權力，而由蔣介石總統創立的。歷任行政院長亦皆依據憲法第一百
六十六條「國家應獎勵科學之發明與創造．．．」（以下簡稱一百六十六條）及第一
百六十七條「國家對於左列事業或個人，予于獎勵或補助．．．三於學術或技術有發
明者．．．（以下簡稱憲法第一百六十七條第三項為法源，核予中科院非軍職員工部
份所得（即品位加給、技術津貼）免徵所得稅之租稅優惠，苟非有此法源依據，否則
中科院非軍職員工歷經二十五載（從民國五十五年起以迄民國八十三年止）漫長歲月
「品位加給、技術津貼」皆未依法扣稅，則歷任行政院長、財政部長、國防部長皆難
逃包庇縱容犯罪之事實，而中科院非軍職員工依所得稅法第八十九條第二項之「．．
．致無從追究．．．」之規定，及刑法第十三條「行為人對於構成犯罪之事實，明知
並使其有意發生者為故意。行為人對於構成犯罪事實，預見其發生而其發生並不違背
其本意者以故意論。」等刑法規定，要求追究歷任行政院長、財政部長、國防部長之
教唆刑責，更振振有辭了。雖然憲法第十九條明定人民有納稅之義務，歷任行政院長
、財政部長、國防部長亦必皆考量過，將給予中科院非軍職員工之薪資，分為本薪、
及品位加給、技術津貼兩大部分，而本薪部分依法扣稅，使其合乎憲法第十九條的人
民有納稅之義務之規定，至於品位加給、技術津貼部分則依憲法第一百六十六條及第
一百六十七條之獎勵原則，予以免稅獎勵，此種處置堪稱允當。所以中科院非軍職員
工品位加給、技術津貼之免稅實體，雖未明載入所得稅法第四條所列舉諸免稅事由中
，但條列式之事項，難免掛一漏萬之誤，要之憲法本文第一百六十六條、第一百六十
七條及增修條文第十條基本國策皆強調「國家應獎勵科學技術發展及投資，促進產業
升級．．．」已明示保障科學研究者應予獎勵，實無劃蛇添足之必要。況且「人腦更
為研發之動力」，實較企業投資者更應以獎勵，蓋光有資金，卻無可用之人腦，促進
產業升級不過是一場空談吧。又查憲法二十二條「凡人民之其他自由及權利，不妨害
社會秩序，公共利益者，均受憲法保障。」（以下簡稱第二十二條）第二十三條「以
上所列舉之自由權利，除為防止妨礙他人自由，避免緊急危難，維持社會秩序或增進
公共利益所必要者外，不得以法律限制之。」又十分明白的界定，人民之其他自由及
權利均受憲法之保障，蓋中科院非軍職員工受歷任行政院長、國防部長之託，執行國
家暨定的國防武器自主研發武器，先後完成IDF戰鬥機、雄峰飛彈、天劍一型、二型
飛彈、天劍二型陸射型飛彈（取代向美採購之刺針飛彈即省下數億美金之經費）等等
可公佈或不可公佈之科技，顯然都是增進公共利益（外購科技或武器，都較以往有利
），維持社會秩序（兩岸軍力不致失衡太多，導致對岸軍事冒險），保護他人（非妨
礙他人）自由，避免緊急危難（兩岸軍力不致失衡太多，導致對岸軍事冒險）之事業
功蹟，因之而獲得主政者之租稅勵優惠權利，是合乎憲法第二十三條「．．．不得
以法律限制之。」的保障。倘若鈞院不作如是觀，則歷任行政院長、國防部長將難逃
包庇縱容逃漏稅之責，而國防武器自主研發之政策則為禍國殃民之國策。結論：人民
為執行基本國策，且合乎憲法第二十三條之要件所獲得的權利．．．自不得以法律限
制之綜合上述，歷任行政院長、財政部長、國防部長基於憲法第一百六十六條及第一
百六十七條及憲法增修條文國家應獎勵科學研究與發明的基本國策，核予中科院非軍
職員工之本薪為應稅所得，使合於憲法第十九條：「人民有依法律納稅之義務」，而
將「品位加給、技術津貼」以合以基本國策及憲法第二十二條、第二十三條「人民之
其他自由與權利．．．」「．．．不得以法律限制之」之保障要件如本文末段所揭示
之理由予於免稅勵，納稅與免稅，並行不悖，實為允當，所以歷經四分之一世紀（
二十五年）「品位加給及技術津貼」皆為免稅所得，苟非有憲法明文保障，則歷任行
政院長、財政部長、國防部長皆難逃縱容包庇逃漏稅之責。而鈞院對於所得稅法第九
十四條第一項及第八十九條第二項之判決，竟然官民有別，可能引起民間扣繳義務人
群起效尤，而致稅制另一種崩盤，是不可不慎之也；且其為稅法及中央法規標準法所
明定為對納稅義務人為最有利之規定，理應擇用之，以符「平等原則」、「禁反言原
則」並為政府去除「不教而誅」之惡名，維持憲法之尊嚴於不墜。基於前述理由鈞院
應撤銷各區國稅局之原處分。為此請求行言詞辯論，並命中科院參加訴訟，判決將原
決定廢棄，並將原決定及原處分均予撤銷等語。
再審被告答辯意旨略謂：按「左列各種所得，免納所得稅，．．．八、中華民國政府
或外國政府、國際機構，教育、文化、科學研究機關、團體、或其他公私組織，為獎
勵進修、研究或參加科學或職業訓練而給與之獎勵金及研究、考察補助費等。但受領
之獎學金或補助費，如係為授與人提供勞務所取得之報酬，不適用之。」「一凡依職
級按月定額發給者，應屬各該研究人員之薪資所得，應於給付時應依法辦理扣繳，所
得人並應於年度結算申報時合併申報課稅。二如係按研究計畫個案給付、並非通案按
職級按月給付者，則為研究補助費，依法可免納所得稅。三如屬第一種情形，中科院
以往未依法扣繳，所得人以往年度亦未申報納稅者，應即請中科院轉知各所得人自行
向稽徵機關補報並補繳應納稅款，可免予處罰，自六十九年一月起，中科院應於給付
時依法扣繳，所得人應於每年終後合併申報綜合所得稅。四本案經報奉行政院六十八
年十一月八日台六十八財第一一二○四號函准予備查在案。」「中科院給付非軍職人
員「科技品位加給」暨「技術津貼」之所得稅徵免原則，仍請依本部六十八年十一月
三十日台財稅第三八五○一號函辦理。」分別為所得稅法第四條第八款所規定及財政
部六十八年十一月三十日台財稅第三八五○一號函、八十四年八月十四日台財稅第八
四一六四一四一八號函釋在案。次按「中科院給付非軍職人員之科技品位加給暨技術
津貼，免扣繳所得稅一案，與現行法令規定不合，奉示：本案應依法課徵所得稅；至
追課以往年度所得部分，請洽商財政部妥為處理．．．。」復為行政院秘書長八十四
年十月十七日台八十四財第三七○○七號函釋在案。經查中科院之預算雖分別依計畫
編列人事費支應其員工之各項給與，但實際上領受「科技品位加給」或「技術津貼」
之非軍職人員，無論配屬之單位或參與不同計畫，悉依該院所訂「科技人員品位加給
支給標準表」、「技術員薪給標準表」之等級，每月按職級定額領取「科技品位加給
」或「技術津貼」。該院與其聘僱人員之約定事項亦載明所指薪給，除實物代金及眷
補費外，包括全部給與，是以該院非軍職人員所領受之「科技品位加給」或「技術津
貼」，核屬其因提供勞務所取得之報酬，另本局於八十二年間曾派員前往該院現場瞭
解結果，該院支付非軍職人員之「科技品位加給」及「技術津貼」係採按月給付方式
，是依前揭法條及函釋規定，原核定以系爭薪資所得（研究補助費或品位加給）二三
二、六二六元，併課當年度綜合所得額，核定應補稅額一三、九五八元，要無不合，
請予維持。又本件原核定發單補徵稅款，並未逾前揭稅捐稽徵法第二十一條所定核課
期間，所稱基於信賴利益不宜追溯補徵等節，殊無足採。另再審原告訴稱依所得稅法
第九十四條第一項規定扣繳義務人即中科院主辦會計有先行代納稅義務人繳納之義務
，國稅局直接向中科院非軍職員工追課，有違該條法定之程序正義乙節；惟按「凡有
中華民國來源所得之個人，應就其中華民國來源之所得，依本法規定，課徵綜合所得
稅。」、「納稅義務人應於每年二月二十日起至三月底止，填具結算申報書，向該管
稽徵機關，申報其上一年度內構成綜合所得總額．．．，以及有關減免、扣除之事實
，並應依其全年應納稅額減除暫繳稅額及尚未抵繳之扣繳稅額，計算其應納之結算稅
額，於申報前自行繳納。．．．。」分別為所得稅法第二條及第七十一條第一項所明
定。是本件再審原告既有前揭規定之應稅所得，即應依法合併申報綜合所得稅，其未
依規定合併申報，本局據以併課補徵，要無不合，再審原告所訴，顯無理由，委無足
採。至再審原告主張各節，前經大院訴訟判決，業已詳為審酌論駁在案，並無適用法
規錯誤之情形，再審原告仍執前詞反覆訴求，殊難謂為有理由，又其以原判決「適用
法規錯誤」之理由，提起再審之訴，亦僅為再審原告對法律見解之歧異，要難符合修
正前行政訴訟法第二十八條第一款規定之要件，是所訴核不足採。綜上所訴，大院原
判決並無違誤，請准判決駁回再審之訴等語。
    理  由
按行政訴訟當事人對本院之判決提起再審之訴，必須具有行政訴訟法第二百七十三條
第一項（即修正前行政訴訟法第二十八條）所列各款情形之一者，始得為之。而該條
項第一款所謂適用法規顯有錯誤者，係指原判決所適用之法規與該案應適用之現行法
規相違背，或與解釋判例有所牴觸者而言，至於法律上見解之歧異，再審原告對之縱
有爭執，要難謂為適用法規錯誤，而據為再審之理由。本件再審原告因綜合所得稅事
件，提起行政訴訟，經本院八十八年度判字第一○○一號判決（以下簡稱原判決）予
以駁回在案。經核原判決所持之理由略謂：「本件原告（即再審原告，以下同）八十
年度綜合所得稅結算申報，經被告（即再審被告，以下同）查得其取自中科院之薪資
所得二三二、六二六元未合併申報，應補徵稅額一三、九五八元。原告不服，就取自
中科院之薪資所得二三二、六二六元部分，循序提起行政訴訟，主張：中科院係依動
員戡亂臨時條款第四條規定設立，其所研發者乃及國家安全、全民福祉之國防科技
，非一般民生科技所可比擬，而一般科技之研發尚且予以租稅優惠，舉輕以明重，本
案之研發自應給予更高之優渥獎勵，故而本案原告所領取之『品位加給』（或『技術
津貼』）所得為研究補助費應合於免稅優惠之立法目的，依法免納所得稅。又該項所
得之本質，既經中科院認定為免稅所得，自足堪信實。況原告依軍事審判法之規定，
具有視同軍人之身分，依工作性質，本件所得自應免稅。其給付之方式，在會計上乃
依員工參與程度不同，分別計算獎勵津貼之金額採按月給付，此乃權衡變通之辦法，
惟中科院係專案個別申請研究補助費，且按研究計畫個案分別給付，應無疑義，由上
述得之，本件『品位加給』（或『技術津貼』）所得，依財政部六十八年十一月三十
日台財稅第三八五○一號函釋，應屬免稅範圍。本件原告於申報所得稅時，即依當年
度扣繳憑單誠實申報，而今距前申報日期五年後，中科院復掣發扣繳憑單，其掣發原
因為何﹖所據法令為何﹖在在不詳，而被告卻依此為補稅理由，似嫌牽強。政府機關
對人民之信賴利益應予保護，本案認定課稅之標準未明確前，及中小學教師課後輔導
等所得未補課稅前，基於平等原則，自不宜追溯補徵系爭薪資所得之稅款，否則有違
「法律不溯既往」原則。且稅捐稽徵人員依所得稅法第九十五條規定，逐年至中科院
查閱會計資料，而對該研究補助費未予扣繳並未置喙，足證稅捐稽徵人員亦同意中科
院將研究補助費性質認定為免稅範圍。從而，本件被告依所得稅法第四條第八款但書
之規定，課徵系爭稅款，有違憲法第一百六十五條、第一百七十條及中央法規標準法
第十一條之規定，應為無效云云。經查，憲法第一百六十五條係規定教育科學藝術工
作者生活之保障，與憲法第十九條規定人民有依法律納稅之義務，兩者併行不悖。前
者，要求政府依國民經濟進展之情形，隨時提高教育科學藝術工作者之待遇；但並不
因此免除該類人員依法納稅之義務。因此，除非法律明定得免納稅義務者外，稅捐單
位對之課徵各類稅款，無違憲法第十九條、第一百七十條及中央法規標準法第十一條
之規定。從而，中科院不論依何法源設立，其所屬人員是否具有同軍人之身分，除
非法律明定免徵綜合所得稅外，自不得解免其納稅之義務。又行政法上所謂信賴保護
原則，係指人民因相信既存之法秩序，而安排其生活或處置其財產，則不能因嗣後法
規之制定或修正，而使其遭受不能預見之損害，用以保護人民之既得權益。本原則之
適用，係在禁止新制定或修正法規有溯及既往之效力。而所謂平等原則，係指相同之
事件應為相同之處理，不同之事件則應為不同之處理，除有合理正當之事由外，否則
不得為差別待遇，合先明。本件中科院之預算雖分別依計畫編列人事費支應其員工
之各項給與，但實際上領受『品位加給』或『技術津貼』之非軍職人員，無論配屬之
單位參與不同計畫，均依該院所訂『科技人員品位加給支給標準表』、『技術員薪給
標準表』之等級，每月按級定額領取科技品位加給或技術津貼。且該院與其聘僱人員
之約定事項亦載明所指薪給，除實物代金及眷補費外，包括全部給與，其非軍職人員
所領受之科技品位加給或技術津貼，核屬因提供勞務所取得之報酬，應無行為時所得
稅法第四條第八款免納所得稅規定之適用。況被告曾於八十二年間派員前往該中科院
瞭解結果，其支付非軍職人員之科技品位加給及技術津貼確係按月給付方式，復經中
科院八十一年十一月三日（八一）訓誠字第一六八七三號函致被告，說明該院各類薪
資扣繳所得稅狀況：『以該院於年度開始即訂有各項研究計畫，並按照研究計畫逐月
實施。各項研究計畫除一般經費外，為獎勵科技人員竭盡心智參與研發工作，另編列
研發人員研究補助費及技術津貼。為便利作業，研發人員研究補助費係採按月發放方
式，再經由成本歸戶手續，回歸計畫預算內（研究補助費採個案給付，必將增加人力
及作業之負擔，不符經濟效益）』等語。足見中科院給付非軍職員工之品位加給及技
術津貼之所得，屬經常性研究補助費給與，且依職級按月定額支給，為提供勞務所取
得之報酬，依首揭規定，核非免稅之薪資所得，被告依法發單補徵稅款，並未逾稅捐
稽徵法第二十一條所定核課期間，於法並無不合，且尚不違背法律不溯既往原則。而
首揭所得稅法之規定一直未變更，僅闡明該稅法之行政院及財政部之函釋變更，未及
於法規之制定或修正，則上開函釋之變更應追溯至首開稅法頒布時生效適用，且無行
政法信賴保護原則之適用。而中小學教師課後輔導等所得，與本件系爭所得，性質上
並非相同之事件，本件被告對原告課稅之處分，亦無違平等原則。另納稅義務人如有
所得稅法第十四條第一項各類之所得，即應依同法第七十一條規定申報納稅，而所得
稅法第九十五條之規定，僅係為加強課稅資料之正確性，授予稽徵機關調查及督促扣
繳義務人對於扣繳報告之確實，是尚不因稽徵機關未為調查或督促扣繳義務人，或扣
繳義務人未按同法第九十四條扣繳稅款，即認納稅義務人就其取得之所得不負申報納
稅之義務。從而，被告依據首揭法律規定，課徵原告本件系爭所得稅，無違憲法第一
百六十五條、第一百七十一條及中央法規標準法第十一條之規定。原告主張，核無足
採。又原告是否具有視同軍人，及其擔任工作之性質，均不影響本件系爭所得應繳納
所得稅之事實，自無詢問證人胡華之必要；且事實已臻明確，本院亦無行言詞辯論
及命中科院參加訴訟之必要，併此明。」云云。原判決依據上述理由，駁回再審原
告在前程序之訴，其所適用之法規與該案應適用之現行法規並不違背，亦無與解釋、
判例有所牴觸之情形。再審原告指摘原判決適用法規錯誤，核係法律見解歧異之問題
，尚難謂係適用法規顯有錯誤，而得據為再審之事由。至再審原告訴稱依所得稅法第
九十四條第一項規定，扣繳義務人即中科院有先代納稅義務人補徵之義務，再審被告
直接向該院非軍職員工追課，有違該條法定之程序正義一節。惟查再審原告既有前揭
規定之應稅所得，依所得稅法第二條及第七十一條第一項規定，即應合併申報綜合所
得稅，其未依規定合併申報，再審被告據以併課補徵，自無不合。且本件系爭所得並
未經扣繳，無核定稅額不符之情形，自無所得稅法第九十四條第一項、第八十九條第
二項規定之適用，即無扣繳義務人補繳之問題，納稅義務人不得據此免予繳納稅款：
是尚不因稽徵機關未按期代扣稅款及督促扣繳義務人，即認納稅義務人就其取得之所
得不負申報納稅之義務。又本件再審被告據以課稅之首揭法條，並未修正，且本件並
非人民聲請事件，自無稅捐稽徵法第四十八條之三、中央法規標準法第十八條之適用
。又本件系爭稅款並無特別法免稅之規定，亦無中央法規標準法第十六條之適用。復
查財政部（六十八）台財稅第三八五○一號函釋說明：「一、凡依職級按月定額發給
者，應於給付時應依法辦理扣繳，所得人並應於年度結算申報時合併申報課稅。二、
如係按研究計劃個案給付，並非通案按職級按月給付者，則為研究補助費，依法可免
納所得稅。三、如屬第一種情形，中科院以往未依法扣繳，所得人以往年度亦未申報
納稅者，應即請中科院轉知各所得人自行向稽徵機關補報並補繳應納稅款，可免予處
罰，自六十九年一月起，中科院應於給付時依法扣繳，所得人應於每年終後合併申報
綜合所得稅。．．．」及行政院秘書長台八十四財字第三七○○七號函示：「中科院
給付非軍職人員之科技品位加給暨技術津貼，免扣繳所得稅一案，與現行法令規定不
合，奉示：本案應依法課徵所得稅．．．。」皆係依據行為時所得稅法之規定闡明系
爭所得應依法課稅之意旨，並未變更人民之權利義務，當無牴觸中央法規標準法第五
條、第六條、第七條之規定。自難謂其有違程序正義。末查稅捐稽徵法乃各種稅捐之
稽徵共同適用之法律，必須該法所未規定之事項。始能適用其他稅法之規定，此觀該
法第一條之規定自明。再審原告另主張該法為稅法之普通法，所得稅法為所得稅之特
別法，依特別法優於普通法之原則，稅捐稽徵法第二十一條第一項第一、三款之規定
，其對象顯然為中科院，而非非軍職員工云云，亦有誤解，殊無可取。又所得稅法第
八十九條第二項規定，並未排除扣繳義務人短扣稅款時，稽徵機關得逕向納稅義務人
徵收短扣稅款之職權，尤其並未排除納稅義務人之納稅義務。再審原告主張再審被告
應向扣繳義務人追繳，不得向再審原告徵收漏繳之稅款，並無理由。綜上所述，再審
原告所訴各節，均屬法律見解歧異之問題，並非原判決適用法規顯有錯誤。是其提起
再審之訴，難認為有再審理由，應予駁回。又本件事證已臻明確，無行言詞辯論之必
要，中科院亦非本件訴訟標的必須合一確定者或因本件撤銷訴訟之結果，其權利或法
律上之利益，將受損害者，自無庸命其參加訴訟，併此指明。
據上論結，本件再審之訴為無理由，爰依行政訴訟法施行法第二條、行政訴訟法第二
百七十八條第二項、第二百八十一條、第九十八條第三項前段，判決如主文。
中    華    民    國     八十九      年     十二     月     二十一      日
                    最 高 行 政 法 院  第 三 庭
                                審 判 長 法  官      徐  樹  海
                                         法  官      吳  錦  龍
                                         法  官      黃  合  文
                                         法  官      鄭  淑  貞
                                         法  官      林  家  惠
右  正  本  證  明  與  原  本  無  異
                                         法院書記官  王  福  瀛
中    華    民    國     八十九      年     十二     月     二十二      日


司法院資訊處製作；財團法人民間司法改革基金會備份。
